【裁判字號】    92,上易,3280
【裁判日期】    921218
【裁判案由】    偽造文書
【裁判全文】
臺灣高等法院刑事判決                          九十二年度上易字第三二八○號
    上  訴  人
    即  被  告  甲○○
右上訴人因偽造文書案件，不服臺灣宜蘭地方法院九十一年度易字第四一二號，中華
民國九十二年九月十八日第一審判決（起訴案號：臺灣宜蘭地方法院檢察署九十年度
偵字第七二九號），提起上訴，本院判決如左：
    主  文
上訴駁回。
甲○○緩刑貳年。
    理  由
一、本案經本院審理結果，認第一審判決以被告係犯刑法第二百十四條使公務員登載
    不實罪，同時審酌被告犯罪之動機、目的、手段，及犯罪後態度等一切情狀，量
    處有期徒刑二月，並諭知易科罰金之折算標準。認事用法，均無不當，量刑亦稱
    妥適，應予維持，並引用第一審判決書記載之事實、證據及理由（如附件）。
二、被告上訴意旨以：係因告發人告知房地所有權狀業已遺失，始向地政機關申請補
    發，並無使公務員登載不實之故意。惟被告所有之房地所有權狀係在告發人乙○
    ○保管中，並未遺失，業據乙○○、林基清指訴甚詳。且依被告所寄發之存證信
    函及二次向宜蘭縣宜蘭市調解委員會聲請調解書所示，被告確已知悉房地所有權
    狀在乙○○保管中，並拒不交還之事實，被告卻以遺失為由，向宜蘭地政事務所
    聲請補發，被告顯有使公務員將該不實事實登載於職務上所掌公文書之犯意等情
    ，業據原審認定無誤，並詳載理由依據。被告上訴，猶指不知房地所有權狀尚未
    遺失，否認犯罪，為無理由，應予駁回。惟被告前未曾受有期徒刑以上刑之宣告
    ，有本院被告全國前案紀錄表在卷為憑。乃因一時失慮，致犯本案，本院認被告
    經此科刑後，當足資警愓，信無再犯之虞，爰宣告緩刑二年，以啟自新。
據上論斷，應依刑事訴訟法第三百六十八條、第三百七十三條，刑法第七十四條第一
款，判決如主文。
本案經檢察官沈明彥到庭執行職務。
中      華      民      國    九十二    年    十二    月      十八      日
                              臺灣高等法院刑事第十四庭
                                  審判長法  官  陳  祐  輔
                                        法  官  洪  昌  宏
                                        法  官  陳  國  文
右正本證明與原本無異。
不得上訴。
                                        書記官  蔡  棟  樑
中      華      民      國    九十二    年    十二    月      十八      日
附錄：本案論罪科刑法條全文
刑法第二百一十四條：
明知為不實之事項，而使公務員登載於職務上所掌之公文書，足以生損害於公眾或他
人者，處三年以下有期徒刑、拘役或五百元以下罰金。
附件：
臺灣宜蘭地方法院刑事判決                            九十一年度易字第四一二號
    公  訴  人  臺灣宜蘭地方法院檢察署檢察官
    被      告  甲○○
    選任辯護人  林健智
右列被告因偽造文書案件，經檢察官提起公訴（九十年度偵字第七二九號），本院判
決如左：
    主  文
甲○○明知為不實之事項，而使公務員登載於職務上所載之公文書，足以生損害於公
眾及他人，處有期徒刑貳月，如易科罰金，以參佰元折算壹日。
    事  實
一、甲○○明知登記為其所有位於宜蘭縣宜蘭市○○段一四八地號之土地所有權狀（
    權狀字號：宜宜字第０九七號）及坐落其上建號四０一號、門牌號碼：宜蘭縣宜
    蘭市○○路八十巷十四號之建築改良物所有權狀（權狀字號：宜地字第二五七二
    號），已於民國八十八年五月十一日在其宜蘭縣宜蘭市○○路八十巷十三號住處
    ，交由其養女婿林基清轉交其養女乙○○保管中，並未遺失，竟因欲使用上開土
    地所有權狀申請宜蘭縣宜蘭市農會會員資格而向乙○○索討上開所有權狀未果，
    竟基於使公務員登載不實之犯意，利用不知情之康誠代書事務所人員林恆志，於
    八十九年十月三十日附具切結書，以上開權狀於八十九年十月二十四日因保管不
    慎遺失為由，向宜蘭縣宜蘭地政事務所申請辦理補發上開所有權狀，使該地政事
    務所不知情之公務員，依法公告，期滿無人異議後，於同年十二月五日登載代表
    上開土地及建物權利書狀滅失意義之「書狀補給」之不實事項，於其職務上所掌
    之建物、土地異動清冊公文書上，並據此發給上開土地（補發權狀字號：０八九
    宜地字第０五七０九０號）及建物（補發權狀字號：０八九宜地字第００六一九
    八號）所有權狀予甲○○，足以生損害於地政機關對建物及土地地籍登記事務之
    登載及發給所有權狀管理之正確性及乙○○。
二、案經乙○○訴由台灣宜蘭地方法院檢察署檢察官偵查起訴。
    理  由
一、訊據被告固坦承有以遺失為由，向宜蘭縣宜蘭地政事務所申請補發土地及建物所
    有權狀之事實，惟矢口否認有右揭使公務員登載不實之犯行，辯稱：告發人乙○
    ○之夫林基清於八十八年五月十一日至其住處稱乙○○精神異常且帶有吐血症狀
    ，卻執意要看系爭房地之所有權狀，並表明乃攜回讓乙○○瞧一瞧安撫其情緒即
    帶返，被告為不使乙○○病情惡化，且避免乙○○疑心被告將名下財產移轉至其
    他子女名下，遂同意林基清要求而將系爭房地所有權狀交其帶回，惟伊後來向乙
    ○○索還系爭所有權竟遭拒，乃二次寄存證信函，也有申請調解，嗣於八十八年
    十月三十日伊與乙○○調解二次沒成，過約一個多月左右，伊打電話給乙○○，
    是林基清接的，他跟伊說權狀沒得拿，丟掉了，伊才去報遺失，又被告實係告發
    人乙○○之生母非養母，且上開坐落宜蘭縣宜蘭市○○段一四八地號之土地及坐
    落其上建號四０一號、門牌號碼：宜蘭縣宜蘭市○○路八十巷十四號之建物係被
    告出資購得等等。惟查：（一）系爭房地所有權狀係在告發人乙○○保管中，並
    未遺失之事實，業據告發人乙○○於警訊、偵查及審理時指訴甚詳，而告訴代理
    人林基清亦未曾接獲被告索還系爭房地所有權狀之電話，亦據林基清於審理時指
    述在卷（91.10.28審理筆錄），復有宜蘭縣宜蘭地政事務所宜宜字第０九七號土
    地所有權狀影本、宜地字第二五七二地號建築改良物所有權狀（該土地所有權狀
    ，業經保管人乙○○於偵查中庭提閱後發還）及補發土地所有權狀字號：０八九
    宜地字第０五七０九０號）及補發建物所有權狀字號：０八九宜地字第００六一
    九八號各一紙（均影本）在卷可稽，又被告於八十九年十月三十日附具切結書以
    上開所有權狀於八十九年十月二十四日因保管不慎遺失為由，向宜蘭縣宜蘭地政
    事務所申請辦理補發上開權狀，使該地政事務所不知情之公務員，依法公告，期
    滿無人異議後，於同年十二月五日登載代表上開土地及建物權利書狀滅失意義之
    「書狀補給」之不實事項，於其職務上所掌之建物、土地異動清冊公文書上，並
    據此發給上開土地（補發權狀字號：０八九宜地字第０五七０九０號）及建物（
    補發權狀字號：０八九宜地字第００六一九八號）所有權狀予甲○○，亦有宜蘭
    縣宜地政事務所九十一年十一月八日宜地一21字第０九一００一二０五七號函附
    書狀補給登記申請書及系爭房地所有權狀影本、謄本及異動索引在卷可稽。（二
    ）被告供稱其先於八十八年九月二十日、同年月二十七日，分別以存證信函通知
    乙○○應返還系爭所有權狀，又於八十八年十月二十日、同年月三十日二次向宜
    蘭縣宜蘭市調解委員會聲請返還系爭所有權狀之事進行調解未成，有存證信函及
    宜蘭市調解委員會通知單各二紙在卷可參，依被告上開所述，其已明確知悉系爭
    所有權狀在告發人乙○○保管中拒不交還之事實無疑，被告卻以遺失為由向宜蘭
    地政事務所聲請補發，其有使公務員將此不實事實登載於職務上所掌之公文書之
    犯意，應甚顯然。（三）被告雖辯稱其係在調解未成再過一個多月左右，經林基
    清告知遺失始聲請補發云云，惟依前揭書狀補發聲請書所附之切結書載明遺失之
    時間係在八十九年十月二十四日，已與其上開辯稱知悉系爭所有權狀遺失之時間
    不符，其所辯已難採信，再參以被告於八十八年九月二十七日存證信函指稱告發
    人乙○○已涉嫌侵占及詐欺罪嫌且將追究乙○○刑事責任之用語已甚強烈，可知
    雙方親情關係至此已破裂，則被告應知倘未明確得知乙○○所保管之系爭所有權
    狀確已遺失，逕以遺失為由向地政事務所聲請，告發人乙○○必予追究，然被告
    於八十八年十月三十日聲請調解未成後，過一年，突於八十九年十月三十日以遺
    失為由向宜蘭地政事務所聲請補發系爭所有權狀，在此一年內，僅稱因電話中林
    基清告知遺失外，別無任何催討系爭權狀之積極行為，惟被告與乙○○此時正處
    於親情關係破裂中，寄存證信函及聲請調解均未獲理會，卻稱相信電話中之林基
    清片面說詞，與常理尚屬有悖，益徵被告上開辯稱無使公務員登載不實事項之犯
    意云云，殊無可採。至被告另以告發人乙○○實係被告親生女並非養女，且上開
    坐落宜蘭縣宜蘭市○○段一四八地號之土地及坐落其上建號四０一號、門牌號碼
    ：宜蘭縣宜蘭市○○路八十巷十四號之建物係被告出資購得等語，惟告發人乙○
    ○與被告究屬親生母女抑或養母女關係、上開房地究係被告出資購得抑或告發人
    乙○○出資購買，均屬民事糾葛，與被告明知系爭所有權狀遺失仍以遺失為由向
    宜蘭地政事務所聲請補發，而使公務員登載於職務上所掌之前揭公文書之行為無
    涉，並無究明之必要。綜上，本件事證已臻明確，被告犯行堪以認定。
二、被告明知系爭所有權狀係在告發人乙○○保管中，並未遺失，竟向地政機關謊報
    遺失，使地政機關將表示遺失補發之「書狀補給」事項登記於土地及建物異動清
    冊，並據以公告，於期滿後補發給被告所有權狀，足生損害於地政機關對土地及
    建物登記事務之登載、發給所有權狀之正確性及保管人乙○○。核被告所為，係
    犯刑法二百十四條之行使明知為不實之事項，而使公務員登載於所職掌之公文書
    罪。又被告利用不知情之林恆志犯本罪，為間接正犯。爰審酌被告犯罪之動機、
    目的、手段，及犯罪後態度等一切情狀，量處如主文所示之刑，又被告犯罪後，
    刑法第四十一條之規定，業於九十年一月十日修正，其第一項規定犯最重本刑為
    五年以下有期徒刑以下之罪，而受六個月以下有期徒刑或拘役之宣告，因身體、
    教育、職業、家庭之關係或其他正當事由，執行顯有困難者得易科罰金，並自同
    年一月十二日生效，比較新、舊法之結果，對本件犯罪雖無差異，爰依刑法第二
    條第一項前段規定，適用修正後之規定並諭知易科罰金之折算標準。
據上論斷，應依刑事訴訟法第二百九十九條第一項前段，刑法第二百十四條、第二條
第一項前段、第四十一條第一項，罰金罰鍰提高標準條例第一條前段、第二條，判決
如主文。本案經檢察官魏廷勳到庭執行職務。
中    華    民    國      九十二      年        九      月    十八      日
                                      臺灣宜蘭地方法院刑事第二庭
                                              法  官  林  楨  森
右正本證明與原本無異。
如不服本判決，應於判決送達後十日內向本院提出上訴狀( 應附繕本 )，上訴於臺灣
高等法院。
                                              書記官  廖  文  章
中    華    民    國      九十二      年        九      月    十九      日
附錄法條：
刑法第二百一十四條(使公務員登載不實罪)
明知為不實之事項，而使公務員登載於職務上所掌之公文書，足以生損害於公眾或他
人者，處三年以下有期徒刑、拘役或五百元以下罰金。


司法院資訊處製作；財團法人民間司法改革基金會備份。
